臺灣高等法院刑事判決　　　　　　　　99年度上訴字第4119號
上　訴　人
即　被　告　許豐巖
上列上訴人因侵占等案件，不服臺灣新竹地方法院99年度審易字
第640 號，中華民國99年10月26日第一審判決（起訴案號：臺灣
新竹地方法院檢察署99年度偵字第1066號、第1067號、第1068號
、第1431號、第2462號、第2977號、第3498號、第4882號），提
起上訴，本院判決如下：
    主  文
上訴駁回。
    事實及理由
一、本案經本院審理結果，認第一審以被告許豐巖涉犯刑法第33
    6 條第2 項業務侵占三罪，分別以累犯各量處有期徒刑10月
    ，及就被告撤回上訴之偽造特種文書、竊盜、普通侵占罪，
    合併定應執行刑為3 年2 月，認事用法及量刑均無不當，應
    予維持，並引用第一審判決書記載之事實、證據及理由（如
    附件）。
二、被告上訴意旨以(一)伊係以實習員工身分至原判決附表二所示
    之地點工作，而「實習」顧名思義必然與「業務」無關聯性
    ，此可詢問證人莊秀錦、莊碧蓮及陳文泉被告係任何種職務
    ，及是否有正式職員在旁教導可知，且附表二所示便利商店
    雇主皆未幫被告投保勞工保險與全民健康保險，則被告並不
    屬勞動基準法第2 條第1 項定義之勞工，既非法律上之員工
    ，何有正式職位掌管業務之責？再附表二所示便利商店之業
    務上所有物品皆係由負責人交付資深人員全權處理，並未交
    付被告，何以原審用「共同所有」論罪，且被告前往面試之
    時，上開三位證人皆口頭告知「你先來實習幾天，會有資深
    人員先協助你熟悉業務操作流程，先試用幾天。」是被告在
    盜取附表二所示之物時，仍於試用期間，為實習員工，故原
    判決附表二所示業務上所有之物並非被告可以掌管，而係由
    資深人員掌管之。(二)原審未論及被告自首情事，判決有違誤
    。(三)參照如「販賣毒品案例」，其所犯5 次販賣行為，各判
    刑15年，合計75年，，後定其應執行刑大約19年，又如「強
    盜案件」，其犯普通強盜案件6 件，各判刑5 年6 月，合計
    33年，定應執行刑約為66月，再如竊盜案件等亦同，本件原
    判決附表所列之科刑，合計5 年2 月，卻定應執行刑為3 年
    2 月，顯有違公平原則。再者，通常法院對於販賣第二級毒
    品之案件，其量刑多為7 年至8 年，而侵占罪或竊盜罪，反
    因一罪一罰，而使得侵占與竊盜之輕罪於合併定應執行刑後
    之刑期反較販賣毒品為重，亦與比例原則有悖云云。惟查：
  (一)按業務侵占罪與竊盜罪均具有「意圖為自己不法之所有」之
    主觀犯意及侵害「他人之物」為犯罪客體之構成要件，並有
    罪質上之共通性（最高法院88年度台非字第350 號判決參照
    ），兩者所不同者，僅在於行為人是否從事業務而持有他人
    財物，換言之，只須被告持有財物時，係從事一定業務，且
    因其業務而取得對物之持有，並亦持有為所有，即應論以業
    務侵占罪。本件被告於原判決附表二編號1 、2 、3 所示時
    間、地點，應徵為便利商店店員，則販賣商品、保管、盤點
    商品，並持有店內款項，自屬被告身為便利商店店員所應從
    事之業務範圍。被告雖辯稱其僅為實習員工，無權持有附表
    二編號1 、2 、3 所示之財物，然原判決附表二編號1 所示
    之被害人莊秀錦於本院審理時陳稱該便利商店並無試用制度
    （見本院卷第71頁反面），且縱使被告為便利商店實習員工
    ，依其工作之內容觀之，被告須販賣便利商店內之商品，亦
    即有消費者至店內購買商品時，被告需負責結帳，則被告不
    僅對於便利商店內之商品有販賣之權，對於所收款項及收銀
    機內之金錢亦有保管關係，此業務內容不論被告是實習或正
    式員工均無不同，是被告因從事上開業務而取得對原判決附
    表二編號1 、2 、3 所示之物之持有，並趁機取之為所有，
    自應成立業務侵占罪。至原判決並未論及被告與資深人員「
    共同所有」而共同持有業務上之物，被告認原審以「共同所
    有」論罪，恐有誤會。是被告辯稱其就原判決附表二各罪應
    成立竊盜罪而非業務侵占罪云云，並不足採。
  (二)被告於99年2 月23日臺中市警察局第六分局警詢時雖供稱：
    「我要向警方人員自首，我有犯下同類案件... 臺北2 件（
    按即原判決附表二編號2 、3 ）。臺北是在98年10月晚上約
    22時左右，在臺北市內湖區捷運旁全家便利商店我佯稱要應
    徵工作，我工作到第2 天就將收銀機裡面新台幣（下同）7
    萬多元竊走，另在98年9 月底晚上約22時左右在臺北市內湖
    區美麗華百貨公司附近1 家萊爾富，我佯稱要應徵工作，我
    工作到第2 天就將收銀機裡面近10萬元竊走... 」等語（見
    中分六警偵字第0990006663號卷第3 頁）。惟按自首以對於
    未發覺之罪投案而受裁判為要件，如案已發覺，則被告縱有
    投案陳述自己犯罪之事實，亦祇可謂為自白，不能認為自首
    （最高法院26年上字第484 號判例參照）。查：
    1.原判決附表二編號2 之被害人即全家便利商店負責人莊碧
      蓮於98年8 月26日即向臺北市政府警察局中山分局大直派
      出所提出告訴，並提出98年8 月25日23時許被告侵占營業
      金額之監視畫面，照片同時顯示被告身高與體型特徵，嗣
      被害人於98年9 月17日至臺北市政府警察局中山分局偵查
      隊確認警方提供之刑案相片即為被告，有警詢筆錄、現場
      照片，及被告刑案相片附卷可稽（見偵23510 卷第6 至7
      頁、第9 頁、第11至12頁），則被告在有偵查犯罪職權之
      公務員已知悉犯罪事實與其為犯罪之人後，供述自己關於
      原判決附表二編號2 所示犯罪之事實，參諸前述判例意旨
      ，僅得謂為自白甚明。
    2.原判決附表二編號3 之被害人即萊爾富便利商店負責人陳
      文泉於98年9 月8 日23時15分許即向臺北市政府警察局內
      湖分局西湖派出所報案，並於翌日至該派出所製作警詢筆
      錄提出告訴，並提出被告應徵時手寫之簡歷表，嗣於98年
      9 月30日對於警方提供之刑案相片指述該照片酷似被告，
      而檢察官於98年11月16日針對此部分侵占犯罪，更以被告
      身分傳訊許豐巖，有警詢筆錄、臺灣士林地方法院檢察署
      點名單、受理各類案件紀錄表、報案三聯單、簡歷表、現
      金日報在卷可核（見偵1444 8卷第13至18頁、第28頁、第
      35頁），則被告在有偵查犯罪職權之公務員已知悉犯罪事
      實與其為犯罪之人後，供述自己關於原判決附表二編號3
      所示犯罪之事實，參諸前述判例意旨，亦僅屬被告自白至
      明。
  (三)按刑事審判旨在實現刑罰權之分配正義，故法院對於有罪被
    告之科刑，應符合罰刑相當之原則，使輕重得宜，罰當其罪
    ，此所以刑法第57條明定科刑時，應審酌一切情狀，尤應注
    意該條所列10款事項，以為科刑輕重之標準，並賦予法院裁
    量權。又量刑之輕重，係屬事實審法院得依職權自由裁量之
    事項，苟已斟酌刑法第57條各款所列情狀，而未逾越法定刑
    度，不得遽指為違法（最高法院91年台上字第5295號、99年
    台上字第8184號判決意旨參照）。又按裁判確定前犯數罪者
    ，併合處罰之，數罪併罰有二裁判以上者，應依刑法第51條
    之規定定其應執行之刑，刑法第50 條 、第53條分別定有明
    文。而依刑法第51條第5 款規定，宣告多數有期徒刑者，應
    於各刑中之最長期以上，各刑合併之刑期以下，定其應執行
    之刑期，但不得逾法定之30年（修正前舊法為20年）最高限
    制，此即外部性界限。又除外部性界限外，法院對於自由裁
    量權之行使，仍應受比例原則、公平正義原則之規範，謹守
    法律秩序之理念，體察法律之規範目的，使其結果實質正當
    ，合於裁量之內部性界限，俾與立法本旨相契合。法院為裁
    判時，二者均不得有所踰越（96年度台上字第7583號判決、
    97年度台上字第2017號判決參照）。本件原判決於理由中已
    具體敘明審酌被告有無刑法第57條各款情形而予量刑，原審
    就刑罰裁量職權之行使，既未逾越法律所規定之範圍，亦無
    濫用權限之情形，自不得認其量刑有何不當。又被告所犯如
    原判決附表一至四所示10罪，分別經原審以累犯宣告有期徒
    刑3 月、3 月、3 月、10月、10月、10月、8 月、8 月、8
    月、8 月，揆諸前揭說明，法院應於各刑中之最長期以上（
    即10月以上），各刑合併之刑期以下（即5 年11月以下），
    定其應執行之刑期。從而，原審參酌受刑人所犯10罪，定其
    應執行刑為有期徒刑3 年2 月，自難認原法院就本件裁量權
    之行使，有何違法或不當之處。至受刑人所舉事例，均屬個
    案審判中量刑之參考，尚非本件判決可得比附援引，被告執
    此指摘原判決有違反比例或公平原則之情事，自無足採。被
    告提起上訴就量刑之輕重，對於原審裁量權之適法行使，仍
    持憑己見而為不同之評價，難認有理由。
  (四)綜上所述，被告上訴執前開情詞而為爭執，砌詞指摘原判決
    不當，自難認有理由，應予以駁回。
據上論結，應依刑事訴訟法第373條、第368條，判決如主文。
本案經檢察官劉斐玲到庭執行職務。
中    華    民    國  100     年    1     月    28    日
                  刑事第十六庭  審判長法  官  陳晴教
                                      法  官  王敏慧
                                      法  官  吳啟民
以上正本證明與原本無異。
不得上訴。
                                      書記官  張嘉佐
中    華    民    國   100    年    1     月    31    日